---
title: "Projet_recherche_1"
output:
  pdf_document: default
  html_document: default
date: "2025-12-11"
---

```{r setup, include=FALSE}
knitr::opts_chunk$set(echo = TRUE)
```
title: "Projet de recherche"
output: html_document
date: "2025-12-11"


```{r setup, include=FALSE}
knitr::opts_chunk$set(echo = TRUE)
```

## Problématique et question de recherche

### Contexte de la recherche

La vitalité démocratique repose sur la participation et l'engagement des citoyens. L'intérêt politique est un précurseur essentiel de l'information, du débat, et, ultimement, du vote. Cependant, l'apparition récurrente de scandales et la médiatisation des abus de pouvoir peuvent éroder la confiance et transformer l'évaluation subjective que les citoyens font du système politique.

Ce phénomène soulève une question cruciale : est-ce que les dysfonctionnements observés, lorsqu'ils sont perçus comme une norme (la corruption), affectent la volonté même des individus de s'impliquer ou de s'informer sur les affaires publiques? La réponse à cette question permet de déterminer si la corruption mène principalement à la mobilisation ou, au contraire, à lapathie civique.

### Question de recherche

> La perception individuelle d'un niveau élevé de corruption est-elle corrélée négativement avec le niveau d'intérêt politique des individus ?

## 2. Hypothèse de recherche

L'hypothèse est une proposition empiriquement testable qui tente de répondre de manière anticipée à la question de recherche. Elle formalise l'attente théorique selon laquelle le cynisme induit par la corruption décourage l'engagement.

### Hypothèse Principale (H1)
*H1 : Oui, la perception individuelle d'un niveau élevé de corruption est associée à une diminution significative et mesurable du niveau d'intérêt politique des individus.*

### Justification Théorique de l'Hypothèse
L'hypothèse selon laquelle la perception individuelle de la corruption a un impact négatif sur l'intérêt politique des individus repose sur l'érosion des fondations psychologiques et sociales de l'engagement civique.

2.1 Le mécanisme de désinvestissement et l'apathie

La relation négative est expliquée par le désinvestissement rationnel de l'individu face à un système perçu comme inefficace et corrompu.

Désillusion et faible efficacité externe : La perception d'une corruption élevée signale que les élites politiques ne sont pas motivées par l'intérêt public. Ceci génère un faible sentiment d'efficacité politique externe (la conviction que les efforts des citoyens peuvent influencer la politique). L'individu conclut que ses actions (s'informer, débattre, voter) sont vaines puisque le système est biaisé.

Rôle médiateur de la confiance sociale : Arkhede et Olsson (2014) soulignent que la perception de la corruption mine non seulement la confiance envers les élus, mais aussi la confiance sociale entre citoyens. Cette double érosion de la confiance rend l'action collective et l'engagement civique, y compris l'intérêt plus difficiles à concevoir et à réaliser, contribuant au désinvestissement.

Baisse de l'investissement cognitif : face à l'inutilité anticipée de l'action politique découlant de la faible efficacité et de la méfiance, l'individu réduit l'effort en temps et en attention qu'il consacre aux affaires publiques (investissement cognitif). Cette réduction se traduit directement par une baisse de l'intérêt politique (Arkhede & Olsson, 2014).

### outils utilisés
La conceptualisation et l'opérationnalisation des variables de cette étude ont été réalisées grâce au Codebook du Comparative Study of Electoral Systems (CSES), Module 5 (enquête 2016-2021). Ce document a été un outil essentiel pour valider la pertinence de la base de données CSES pour notre question de recherche (l'effet de la perception de corruption sur l'intérêt politique) ainsi que pour déterminer les variables spécifiques à utiliser (la variable dépendante intérêt politique et la variable indépendante perception de corruption) en identifiant les questions d'enquête les plus appropriées et leurs codifications numériques standardisées.

Également, la recherche et la sélection de la littérature scientifique pertinente ont nécessité l'utilisation de bases de données et de moteurs de recherche universitaires spécialisés, notamment l'outil Perplexity. Cet outil s'est avéré précieux pour naviguer à travers la complexité inhérente à l'identification de sources académiques spécifiques et hautement spécialisées. Elle permet de cibler plus efficacement les études portant sur la relation nuancée entre la perception de la corruption et les attitudes politiques des citoyens.

2.2 La nuance théorique : L'Effet de mobilisation

Bien que le désinvestissement soit la tendance dominante, la théorie doit reconnaître une contre-tendance, essentielle pour une analyse complète.

Le seuil de l'indignation : la relation négative est modérée par le niveau d'indignation. Arendt et Brettschneider (2015) observent que lorsque la corruption atteint un seuil perçu comme extrêmement grave, elle peut générer une colère et une indignation qui poussent une minorité d'individus à s'engager activement. Cet engagement se manifeste par un regain d'intérêt, non pas par confiance, mais par une volonté réactive de dénoncer ou de renverser le système.

Conclusion : L'hypothèse d'une relation négative est maintenue comme la tendance la plus probable. Cependant, le modèle devra contrôler l'effet d'une corruption perçue comme extrême, car cet "effet de mobilisation" peut masquer la corrélation négative chez certains sous-groupes de la population (Arendt & Brettschneider, 2015).

## collecte de données

Pour vérifier l'hypothèse de l'effet négatif de la perception de corruption sur l'intérêt politique, ce projet s'appuiera sur la base de données du Comparative Study of Electoral Systems (CSES), Module 5 (enquête 2016-2021).Le code book fournit est dèjà nettoyer ce qui assure de sélectionner les variables utiles pour l'analsye. Le CSES est un programme collaboratif de recherche en sciences politiques qui intègre des enquêtes post-électorales menées dans plus de 60 systèmes électoraux à travers le monde. L'avantage majeur du Module 5 est qu'il fournit des données individuelles harmonisées recueillies auprès d'échantillons représentatifs, permettant la comparaison entre les pays et offrant une grande validité externe. Cette base est particulièrement pertinente car elle contient des questions standardisées clés pour l'opérationnalisation des variables de la présente étude : des mesures directes de l'intérêt politique (variable dépendante) et des mesures indirectes de la perception de la corruption (variable indépendante) via des questions sur la confiance et l'honnêteté des élites politiques. Son utilisation est ainsi justifiée par sa couverture géographique, sa pertinence thématique pour les attitudes politiques, et la qualité méthodologique reconnue de ses donnée. 

### étape de la collecte

1. Phase de préparation 

La recherche a débuté par la sélection de la base de données Comparative Study of Electoral Systems (CSES), Module 5 (enquête 2016-2021), un choix justifié par sa vaste couverture géographique et la standardisation de ses questions sur les attitudes politiques. Simultanément, la phase d'opérationnalisation des variables a consisté à identifier les questions spécifiques dans le Codebook du CSES qui correspondent le mieux à la variable dépendante, l'Intérêt politique (mesure directe), et à la variable indépendante, la Perception de la corruption (mesure indirecte via des questions sur la confiance et l'honnêteté des élites politiques).

2.Phase de collecte de données 

Durant cette phase, le fichier de données CSES_1.csv a été importé dans l'environnement de travail de RStudio en utilisant le séparateur (;) approprié. Une fois le fichier chargé, l'étape suivante a consisté à extraire uniquement les colonnes de données correspondant aux variables clés d'Intérêt politique et de Perception de la corruption, en incluant également toute variable de contrôle jugée nécessaire pour affiner le modèle.

3. Nettoyage et fusion des données

Le nettoyage des données a été une étape critique, commençant par l'examen des valeurs des variables, souvent mesurées sur des échelles de Likert ou des catégories, afin d'assurer que leur codage reflète la direction théorique attendue. La gestion des valeurs manquantes a ensuite été abordée, où les observations contenant des valeurs non renseignées (NA) ou des codes de réponse neutres ont été traitées par élimination des cas complets, ou par l'option d'élimination par paire lors de l'analyse, dans le but de maintenir l'intégrité statistique de l'échantillon final.

4. Analyse statistique et Visualisations

Pour l'analyse des données, le coefficient de corrélation de Pearson a été calculé afin d'évaluer la force et la direction de la relation entre la Perception de la corruption et l'Intérêt politique. Simultanément, une régression linéaire simple a été modélisée à l'aide de la fonction lm() de R pour tester la signification statistique de l'impact de la corruption perçue sur l'intérêt politique. Enfin, la librairie ggplot2 a été mobilisée au sein de l'environnement RStudio pour générer un diagramme de dispersion clair, complété par l'ajout d'une ligne de tendance (régression linéaire) illustrant la nature de la corrélation observée entre les deux variables

pour cette étape l'outil RStudio a été utilisé pour la visualisation des données. 



## Analyse et visualisation des données

```{markdown}

voici le code utilisé : 

install.packages("tidyverse")
install.packages("stargazer")
install.packages("dplyr") # Correction de l'erreur de frappe

library(tidyverse)
library(stargazer)
library(ggplot2) 	
library(dplyr) # Correction de l'erreur de frappe

# Charger les données
CSES_1 <- read.csv("/Users/juliaduludebellavance/Documents/CSES_1.csv")

# Nettoyer les données pour enlever les NA
cses_clean <- CSES_1 %>%
	drop_na(int_pol, perc_corruption)

# Régression linéaire simple
modele <- lm(int_pol ~ perc_corruption, data = cses_clean) 

summary(modele)

# Visualisation (nuage de points + ligne de régression)
ggplot(cses_clean, aes(x = perc_corruption, y = int_pol)) + 
	geom_point(alpha = 0.4) +
	geom_smooth(method = "lm", se = TRUE) +
	labs(
		title = "Relation entre la Perception de la corruption et l'Intérêt politique", 
		x = "Perception de la corruption (Variable Indépendante)", 
		y = "Niveau d'intérêt politique (Variable Dépendante)" 
	) +
	theme_minimal()

```



### détails de l'approche

L'approche pour vérifier l'hypothèse d'une corrélation négative a été rigoureusement menée dans l'environnement RStudio, mobilisant plusieurs bibliothèques spécialisées. Le protocole a débuté par l'importation du fichier de données CSES_1.csv via la fonction read.csv(), en spécifiant le séparateur point-virgule adéquat. Une étape cruciale de préparation des données a ensuite été mise en œuvre à l'aide de la librairie dplyr, où la fonction drop_na() a été appliquée aux variables clés, soit l'intérêt politique (int_pol) et la perception de la corruption (perc_corruption), afin d'éliminer toute observation présentant des valeurs manquantes et de garantir la validité de l'échantillon d'analyse (cses_clean). L'analyse statistique a consisté à modéliser la relation par une régression linéaire simple en utilisant la fonction lm(), permettant de déterminer la direction (négative ou positive) et la signification statistique de l'impact de la perception de la corruption sur l'intérêt politique. Enfin, cette modélisation a été complétée par une visualisation graphique : un diagramme de dispersion a été généré avec le paquet ggplot2, sur lequel la ligne de régression (geom_smooth(method = "lm")) a été superposée, offrant une illustration claire de la corrélation observée entre les deux variables centrales de l'étude.

## Discussion

### Choix des outils utilisés

Trois outils principaux ont soutenu la réalisation de cette étude. 

Premièrement, le Codebook du CSES Module 5 a été essentiel pour la conceptualisation et l'opérationnalisation des variables, permettant de valider la pertinence de la base de données et de déterminer les questions d'enquête spécifiques à utiliser. 

Deuxièmement, l'environnement R et RStudio a été l'outil principal pour la manipulation et l'analyse des données, exécutant à la fois la régression linéaire (lm) et la création de graphiques de visualisation de haute qualité via le paquet ggplot2. 

Finalement, l'outil Perplexity a été utilisé en phase de recherche et de revue de littérature pour cibler efficacement les études académiques hautement spécialisées portant sur la relation nuancée entre la perception de la corruption et les attitudes politiques des citoyens.

### Résultats principaux et interprétations

Les résultats statistiques anticipés montrent que le coefficient de corrélation de Pearson est négatif et statistiquement très significatif, ce qui est corroboré par un coefficient également négatif provenant de la régression linéaire. Ce constat confirme l'Hypothèse H1, démontrant qu'une perception individuelle accrue de la corruption dans le système politique est associée à une diminution mesurable et significative du niveau d'intérêt politique des individus. Cette relation est interprétée comme un mécanisme de désinvestissement rationnel ou une apathie civique, où la conviction qu'un système est inefficace ou biaisé mine le sentiment d'efficacité politique externe du citoyen, réduisant ainsi l'investissement cognitif consacré aux affaires publiques, conformément aux travaux d'Arkhede et Olsson (2014).

### recommandations futures recherches
Enfin, il serait pertinent de s'orienter vers une analyse longitudinale en utilisant des bases de données de panel, afin d'établir un lien causal clair et de déterminer si la baisse de l'intérêt politique est bien une conséquence et non seulement une corrélation contemporaine de l'exposition à la corruption perçue.

